【裁判字號】    90,訴,176
【裁判日期】    900928
【裁判案由】    違反山坡地保育利用條例
【裁判全文】
臺灣雲林地方法院刑事判決                            九十年度訴字第一七六號
    公  訴  人  臺灣雲林地方法院檢察署檢察官
    被      告  乙○○
右列被告因違反山坡地保育利用條例等案件，經檢察官提起公訴（八十九年度偵字第
五一四二號），本院判決如左：
    主  文
乙○○在公有山坡地內未經同意從事林地之開發，致生水土流失未遂，處有期徒刑陸
月，如易科罰金，以參佰元折算壹日。
    事  實
一、乙○○為雲林縣古坑鄉○○○○○段第一二之一地號下假分割之第三、五、六、
    七之一等四筆保安林地之保管人，明知該保安林地早公告為山坡地保育利用條例
    第三條、水土保持法第三條之管制山坡地（編號一八０一號保安林）水源涵養保
    安林範圍，亦明知該林地內作物之砍伐採取，必須報請雲林縣政府經濟農場依相
    關行政規則辦理，若未經報請同意，不得進行任何開發砍除。緣民國（下同）八
    十九年八月間，上開山坡地附近有道路坍方，適有操作挖土機之甲○○、簡義生
    在搶修道路，乙○○為圖節省專程請板車托運挖土機之費用，在明知未徵得雲林
    縣政府同意之情形下，仍擅自僱用不知情之甲○○、簡義生二人開墾上開山坡地
    之部分，將整片土地上竹木剷平，挖掘大小坑洞，欲興建工寮放置農機並待明年
    春天種植新株。嗣經雲林縣政府會同警察局斗南分局於八十九年九月八日十五時
    三十分許會勘，扣得挖土機二部，並加以取締制止後，始未造成水土流失。
二、案經雲林縣警察局斗南分局報請臺灣雲林地方法院檢察署檢察官偵查起訴。
    理  由
一、被告乙○○坦白承認上開犯行，並與證人甲○○之證詞相符，並有開墾當時相片
    三張、扣案挖土機二部、航照圖、位置略圖、雲林縣政府委託被告管理上開山坡
    地之管理契約影本等可資佐證。而該管理契約第六條明定「本契約林地內主副產
    物之砍伐採取，受託管理人應會同本縣經濟農場依照公私有林採伐查驗規則及保
    安林施業法之規定辦理」、第二條亦明定「本委託管理保安林地，僅限於作林地
    使用，不得作其他用途」。並且被告保管之上開四筆土地，早經政府公告為水土
    保持法第三條、山坡地保育利用條例第三條之管制山坡地，編號為一八０一號水
    源涵養保安林範圍，有國有財產局函件附卷可稽。被告既為保管人，對於不可擅
    自開墾公有林地，應該知之甚詳。被告竟未徵得雲林縣政府之同意，擅自雇用挖
    土機將整片山坡之作物剷除並挖掘大小坑洞，欲興建工寮放置農機，又預計留待
    春天栽種新株，必然荒廢一段時日，又現場並無遺留任何竹木以涵養吸收水分，
    有水土流失之虞，但嗣經雲林縣政府稽查人員發現加以制止，始未造成水土流失
    事實。公訴意旨雖認為當時挖掘角度超過土壤安息角，顯有水土流失事實，但經
    本院比對：八十九年九月被查獲時之相片、八十九年十二月斗南分局補送照片、
    及本院九十年八月三日勘驗所拍攝之相片，三次不同時間之相片所示地貌並無太
    大變化，因此尚乏具體證據確定已有水土流失之事實。綜上所述，被告違反水土
    保持法之事證明確，犯行已可認定。
二、核被告所為，係違反水土保持法第三十二條第四項、第一項之罪。被告已著手於
    犯罪行為之實行，但經即時制止，尚未發生水土流失之結果，為未遂犯，爰依刑
    法第二十六條規定減輕其刑。爰審酌被告僅因一時見有挖土機在附近作業，為節
    省雇用拖板車載運挖土機之運費，請其就近整地挖掘，未及向主管機關申請而犯
    下本罪，可謂一時貪圖小利而犯罪，尚非刻意盜採砂石之類惡劣動機，但開墾整
    片山坡地面積約二千平方公尺，植物全部砍除，短期難以回復原貌，所生之損害
    非輕，惟其犯罪後坦承錯誤，犯後態度良好，量處如主文所示之刑，並依刑法第
    二條第一項前段，適用修正後第四十一條第一項前段，諭知易科罰金之折算標準
    ，以資懲儆。扣案挖土機二部，並非被告所有，尚無沒收必要。
三、公訴意旨另以：被告乙○○上開犯行另觸犯山坡地保育利用條例第三十四條第一
    項之罪。但經查水土保持法屬於山坡地保育利用條例之特別法（水土保持法第一
    條第二項參照），故八十三年五月二十七日於水土保持法公布施行後，上開犯行
    即應適用水土保持法，尚無適用山坡地保育利用條例之餘地。惟公訴意旨認為此
    部分與前開有罪部分，有牽連犯之裁判上一罪關係。爰不另為無罪諭知，併此敘
    明。
據上論斷，應依刑事訴訟法第二百九十九條第一項前段、水土保持法第三十二條第一
項、第四項，刑法第二條第一項前段、第十一條、第二十六條、修正後第四十一條第
一項前段，罰金罰鍰提高標準條例第二條，判決如主文。
本案經檢察官林良蓉到庭執行職務。
中      華      民      國      九十      年      九     月    二十八   日
                                    臺灣雲林地方法院刑事第一庭
                                        審判長法官  康  樹  正
                                              法官  冷  明  珍
                                              法官  葉  明  松
右正本證明與原本無異。
如不服本判決，應於判決送達後十日內向本院提出上訴狀( 應附繕本 )。
                書記官  陳  善  永
中      華      民      國      九十      年      九     月    二十八   日
附錄本判決論罪科刑法條全文
水土保持法第三十二條
在公有或私人山坡地或國、公有林區或他人私有林區內未經同意擅自墾殖、占用或從
事第八條第一項第二款至第五款之開發、經營或使用，致生水土流失或毀損水土保持
之處理與維護設施者，處六個月以上五年以下有期徒刑，得併科新台幣六十萬元以下
罰金。但其情節輕微，顯可憫恕者，得減輕或免除其刑。
前項情形致釀成災害者，加重其刑至二分之一；因而致人於死者，處五年以上十二年
以下有期徒刑，得併科新台幣一百萬元以下罰金；致重傷者，處三年以上十年以下有
期徒刑，得併科新台幣八十萬元以下罰金。
因過失犯第一項之罪致釀成災害者，處一年以下有期徒刑，得併科新臺幣六十萬元以
下罰金。
第一項未遂犯罰之。
犯本條之罰者，其墾殖物、工作物、施工材料及所使用之機具沒收之。


司法院資訊處製作；財團法人民間司法改革基金會備份。
